最高法院刑事判決　　　　　　一○○年度台上字第四四二二號
上　訴　人　葉永豐
上列上訴人因違反公職人員選舉罷免法案件，不服台灣高等法院
台中分院中華民國一○○年五月十六日第二審判決（一○○年度
選上訴字第四五四號，起訴案號：台灣南投地方法院檢察署九十
九年度選偵字第六○、六九、七二號），提起上訴，本院判決如
下：
    主  文
上訴駁回。
    理  由
按刑事訴訟法第三百七十七條規定，上訴於第三審法院，非以判
決違背法令為理由，不得為之。是提起第三審上訴，應以原判決
違背法令為理由，係屬法定要件。如果上訴理由書狀並未依據卷
內訴訟資料，具體指摘原判決不適用何種法則或如何適用不當，
或所指摘原判決違法情事，顯與法律規定得為第三審上訴理由之
違法情形，不相適合時，均應認其上訴為違背法律上之程式，予
以駁回。本件上訴人葉永豐上訴意旨略稱：(一)、法院審酌何項證
據資料有證據能力，而採為裁判之基礎，應於理由內說明審酌之
依據、態樣，以符合證據裁判法則。被告以外之人所為陳述是否
具備非顯不可信之要件而有證據能力，法院應就其於審判中及在
檢察官面前所為陳述之外部附隨環境或條件，比較判斷之，然後
說明其採用在檢察官面前陳述之心證理由，方為適法。原審就林
添丁、鄭志哲、張主德、胡安國、劉麗玉、黃福生、劉麗雲、楊
劉摘、胡郭秀鑾、黃秀玲於偵查中具結證述之內容，究如何認定
無遭受強暴、脅迫、詐欺、利誘等外力干擾情形，而未在影響渠
等心理狀況致妨礙自由陳述等顯不可信之情況下所為，並未說明
論述，僅以上訴人及辯護人在原審準備程序同意作為證據，即謂
渠等於偵查中之陳述並無顯不可信之情形，而未經嚴格之調查程
序以為認定，判決理由自有不備。又上訴人及辯護人雖同意張主
德、胡安國、劉麗玉、黃福生、劉麗雲、楊劉摘、胡郭秀鑾、黃
秀玲在警詢之陳述有證據能力，但該等陳述作成時之情況究竟如
何，原審並未具體說明，且刑事訴訟法第一百五十九條之五第二
項之擬制同意，除於言詞辯論終結前未聲明異議外，尤須「明知
」有同法第一百五十九條第一項不得為證據之情形，原審就上訴
人及辯護人「如何知悉」，及是否曾受告知等，亦未敘明，顯未
將此擬制同意之法律效果告知當事人，自有適用法則不當之違法
。再者，原審於審判期日係就證據為包裹式之調查，未就證人於
各階段所為之陳述，及卷內文書證據、物證等，逐一分別調查，
僅含混併舉詢問當事人意見，而未一一提示，自難謂已予辯論證
據證明力之適當機會，其訴訟程序顯已違法而影響判決之結果。
(二)、原判決認鄭志哲交付金錢予張主德，向張主德、楊劉摘買票
行賄，但鄭志哲初次接受調查員詢問時，係稱民國九十四年四月
底上訴人告知張主德戶內有兩票，要鄭志哲遇到張主德時，向其
及楊劉摘買票，然在審判時又說上訴人是同年五月底告以上情，
已有瑕疵，且若依其所述，上訴人於交代時必會預先給付新台幣
（下同）六千元予鄭志哲備用，不可能由鄭志哲代墊後再向上訴
人請款。而張主德如經常不在家，仍可向其同居人楊劉摘買票，
上訴人真有意買票，亦可於晚上至對面之張主德住處買票，焉有
選擇在路上遇見時才向之買票，足見鄭志哲所述，上訴人委其代
為買票之情節不實。原審僅憑推測，置上訴人辯稱：鄭志哲可能
為脫免或減輕刑責，推說賄款是候選人提供而為不實之自白等語
，不為詳盡之調查，即認上訴人所辯難以採信，理由顯有不備。
又鄭志哲對於上訴人交付金錢及其向張主德、楊劉摘買票等之時
間、地點，所供確有重大瑕疵，原審以鄭志哲在推想回憶上未能
明白確認，即謂應以鄭志哲於第一審所述之時間為可採。惟鄭志
哲在調查員詢問時及偵查中之陳述，距其所述事件發生之時間，
僅約十數日或一個月，較第一審證述時已逾近五個月之久為短，
原審竟採用距事件發生之時間較遠、記憶較為模糊而不正確之供
述，作為認定之依據，顯違經驗法則。況鄭志哲在第一審所述之
時間係九十九年五月中旬以後，並未稱是同月下旬某日，原判決
逕指係同月下旬某日，有不依證據認定事實之違法。再者，鄭志
哲於第一審已表示在警詢時，其係稱所給付之錢為慰問金及急難
救助金，筆錄上所載之買票情節，乃受調查員誘導而回答，該筆
錄內容並非真實，嗣其在偵查中及第一審所述已受警詢筆錄影響
，上訴人在原審乃聲請勘驗警詢筆錄光碟，原審未予勘驗，亦未
就鄭志哲既將六千元交予張主德，但張主德未將鄭志哲賄選之事
告知，竟僅將其中一千元交給楊劉摘看病花用一節，詳予調查其
間原因。蓋張主德若不曾無償提供金錢予楊劉摘花用，則其將鄭
志哲要轉交予楊劉摘之三千元中之一千元交付楊劉摘，即係承鄭
志哲之意思而為交付，自與上訴人及鄭志哲就行賄楊劉摘部分共
犯對有投票權之人交付賄賂而約其投票權為一定之行使罪。原審
對上開事項均未調查，即遽認上訴人與鄭志哲行賄楊劉摘部分僅
止於預備階段，而未論以共犯公職人員選舉罷免法第九十九條第
一項之罪，有不適用法則等違法。(三)、原判決事實欄記載「葉永
豐、鄭志哲行賄楊劉摘部分僅止於預備交付階段」，理由中稱「
被告葉永豐對證人鄭志哲指示，交付賄賂六千元予證人張主德之
同時，委請證人張主德轉交賄款三千元予其戶內具有投票權之家
屬楊劉摘，證人鄭志哲交付賄賂予證人胡安國之同時，委請被告
胡安國轉交賄款予戶內具有投票權之家屬胡郭秀鑾三千元、對有
投票權家屬胡仲山預備行求賄賂，另被告葉永豐託由證人鄭志哲
再轉由被告林添丁預備交付其配偶翁美津、女兒林怡佳六千元，
又分別交付賄賂九千元予證人劉麗玉、黃福生之同時，委請證人
劉麗玉、黃福生二人分別轉交賄款金額每位三千元予其等戶內其
他有投票權之家屬黃志成、黃郁珍、劉政判、黃秀玲，各次之間
係同時對彼等本人行賄及預備對彼等戶籍內有投票權多人行賄，
即認被告葉永豐、林添丁分別係以一行為同時實行賄選及預備賄
選，自應論以一投票交付賄賂罪」。即認上訴人與鄭志哲行賄楊
劉摘、胡郭秀鑾、胡仲山、翁美津、林怡佳、黃志成、黃郁珍、
劉政判、黃秀玲部分，僅止於預備行求或交付賄賂階段，無所謂
犯意聯絡與行為分擔，而不成立共犯。然於論罪科刑理由內，卻
又謂「有關共犯部分，被告葉永豐就犯罪事實欄一、(一)、(二)部分
，與證人鄭志哲間，有犯意聯絡及行為分擔，應論以共同正犯。
就犯罪事實欄一、(三)部分，被告葉永豐、林添丁二人與證人鄭志
哲間，有犯意聯絡及行為分擔，應論以共同正犯」，而事實欄一
、(一)、(二)、(三)部分，當然包括原判決上開所謂僅止於預備交付階
段，原判決於此又均論以共同正犯，有前後理由矛盾之違法。(四)
、鄭志哲就其向胡安國買票所剩三千元轉而賄選劉麗雲部分，於
調查員詢問時說是「先代墊的，之後再請款」，與其先後於第一
審所供「葉永豐跟我說這三千元先暫時放在我身上，但沒有說將
這三千元再去向別人買票。向劉麗雲買票這件事情後來有沒有告
訴葉永豐，我忘記了」、「我將胡安國退給我的三千元放在我身
上，日後再將這三千元向劉麗雲買票這件事情，我有告訴葉永豐
」、「我跟葉永豐說胡安國只收兩票的錢六千元，葉永豐就說剩
下三千元放在我這邊。我拿三千元給劉麗雲沒有跟葉永豐講。我
把三千元拿去向劉麗雲買票，沒有回報」等及在原審之歷次供述
均有不符，而胡安國住上訴人對面，與上訴人熟識，上訴人亦知
其父住院無法投票，不可能給三票的錢，上訴人若要買票當親自
為之，不會假手他人，足證鄭志哲所述不實，原判決就上訴人執
此所辯，未予說明，理由自有不備。(五)、鄭志哲就其交錢予林添
丁，請林添丁轉向劉麗玉、黃福生、黃秀玲、黃志成、黃郁珍、
劉政判買票行賄部分，於調查員詢問時、偵查中及第一審之供述
，有諸多瑕疵，且對如何交付二萬九千元予林添丁之時間、地點
、次數，及林添丁有無與之接洽如何買票賄選、有無轉告劉麗雲
等情節，並不相符，可見所述上訴人委請其代為買票係屬不實。
林添丁證稱「我主動跟鄭志哲說要幫忙葉永豐拉票助選、葉永豐
沒有講到買票的事情、他也沒有暗示什麼要幫他買票、我要跟他
拿錢他也不可能給我」，均無以證明上訴人絕無透過鄭志哲交付
金錢買票（按：應係「無以證明上訴人透過鄭志哲交付金錢買票
」之誤載），原判決就此有利上訴人之證據，並未說明究如何之
無可採取，理由當然不備。又原判決對鄭志哲所稱交付金錢予張
主德賄選之時間、地點，係採鄭志哲距事件發生時間較遠日期之
陳述，作為認定依據，但就林添丁之供述，則採其距事件發生時
間較近日期之供述，為其論據，二者採證標準不一，復未說明理
由，自有違法。(六)、劉麗雲於警詢時稱「鄭志哲還沒有說要我將
票投給何人，我忙著進貨就先離開」；黃秀玲在警詢時稱「我父
親黃福生在我父親家交給我六千元，沒有講投給幾號候選人，父
親叫我自己處理，我父親說是一位計程車司機交給他的」；黃福
生於警詢時稱「當時林添丁走之前交代他還會再來，他還沒跟我
講投給誰」，在第一審稱「選舉前的某日晚上林添丁拿九千元給
我，可是他沒有告訴我這些錢是誰給他的」。則劉麗雲、黃秀玲
、黃福生收受金錢是否要投票圈選上訴人及是否投票之對價，都
不明確，原審逕認係投票支持上訴人之對價，對上開有利上訴人
之證據，未說明何以不採，且就本件收受金錢者之投票意向，是
否已受動搖或影響，亦無論述，有判決不載理由之違法。而原審
認上訴人有本件犯行之主要證據，即鄭志哲與林添丁之證述，既
有重大瑕疵，無法達確信其為真實之程度，即應為上訴人無罪之
判決云云。
惟查：原判決綜合全案證據資料，本於事實審法院職權推理之作
用，認定上訴人係第十九屆南投縣集集鎮鎮民代表選舉第三選區
之候選人，確有於九十九年六月十二日投票日之前，經由鄭志哲
、林添丁等以每票三千元之對價，向張主德、胡安國、劉麗玉、
黃福生、黃秀玲、劉麗雲等有投票權人賄選，要求投票支持上訴
人之犯行。因而撤銷第一審關於上訴人部分之判決，改判論處上
訴人共同對於有投票權之人，交付賄賂，而約其投票權為一定之
行使罪刑（處有期徒刑三年十月，褫奪公權四年），已詳細說明
其採證認事之理由。所為論斷，亦俱有卷證資料可資覆按。且查
：(一)、刑事訴訟法有關傳聞法則及例外之規定（第一百五十九條
至第一百五十九條之五），如條文已明定得為證據者（如第一百
五十九條之一第一項），或依規定原則上有證據能力，但當事人
未抗辯其有例外否定證據能力之情形者，即無庸就其如何具有證
據能力而為說明。同法第一百五十九條之一第二項規定：「被告
以外之人於偵查中向檢察官所為之陳述，除顯有不可信之情況者
外，得為證據。」已揭示被告以外之人於偵查中向檢察官所為之
陳述，原則上為有證據能力，僅於顯有不可信之情況，始例外否
定其得為證據。是被告如未主張顯有不可信之情況時，檢察官自
無從就該例外情形而為舉證，法院亦無庸在判決中說明無例外情
形存在之必要；僅於被告主張有例外情形而否定其得為證據時，
法院始須就有無該例外情形予以調查審認。上訴人或其辯護人在
原審並未主張或釋明鄭志哲、張主德、胡安國、劉麗玉、黃福生
、劉麗雲、楊劉摘、胡郭秀鑾、黃秀玲等人於偵查中具結證述之
內容有何「顯有不可信之情況」，則原審認前揭證人等在偵查中
之證言具有證據能力，按之刑事訴訟法第一百五十九條之一第二
項之規定，即無不合。又原判決就張主德、胡安國、劉麗玉、黃
福生、劉麗雲、楊劉摘、胡郭秀鑾、黃秀玲於警詢時之陳述，係
以上訴人及辯護人在原審已明示同意作為證據，經審酌上開證言
陳述時之情況，認為適當，自得為證據（見原判決第九頁末行至
次頁第九行）；則既非依刑事訴訟法第一百五十九條之五第二項
之規定，以上訴人及辯護人之「擬制同意」而為該部分有證據能
力之論斷，自無須就是否符合「擬制同意」要件予以敘明之必要
。上訴意旨空言指稱原審未告以「擬制同意」之法律效果，逕認
上開在警詢時之陳述有證據能力，自屬違法云云，即顯非依卷內
資料執為指摘之適法第三審上訴理由。而原審審判期日就卷內之
證人陳述、文書證據及扣案物證等，係分別「逐一提示卷證交付
閱覽並告以要旨」，有該審判筆錄可按（見原審卷第一二六頁反
面至第一三一頁），所踐行之證據調查程序，自未悖離刑事訴訟
法第一百六十四條、第一百六十五條第一項、第一百六十五條之
一第一項等規定，要無上訴意旨指稱之違法可言。(二)、證據之評
價，亦即證據之取捨及證據之證明力如何，應由事實審法院依其
調查證據所得心證，本其確信自由判斷，茍不違反經驗法則或論
理法則，即難遽指違法。而供述證據，前後雖稍有參差或互相矛
盾，事實審法院非不可本於經驗法則，斟酌其他情形，作合理之
比較，定其取捨。又供述證據之一部，認為真實者，予以採取，
亦非法則所不許。原判決已說明依憑張主德、楊劉摘、胡安國、
劉麗玉、黃福生、黃秀玲、劉麗雲於警詢時及偵查中之證言，鄭
志哲、林添丁在偵查中及第一審之證詞，鄭志哲於原審之供證，
卷附南投縣九十九年度鄉鎮市民代表暨村里長選舉選舉公報及選
舉資料庫網站之候選人得票概況、南投縣集集鎮戶政事務所函及
九十九年度南投縣鄉鎮市民代表暨村里長選舉（第二、六、七、
九鄰）選舉人名冊、具有投票權人口戶籍資料，扣案由張主德、
胡安國、林添丁各交出之賄賂六千元，劉麗玉、黃福生各交出之
賄賂九千元，並案內其餘所有證據，本於調查所得心證，分別定
其取捨，而憑以認定上訴人確有經由鄭志哲對張主德、胡安國、
劉麗雲各交付賄選款項三千元，及預備向楊劉摘、胡郭秀鑾各交
付賄賂三千元，預備行求賄賂胡仲山，透過鄭志哲經林添丁向劉
麗玉、黃福生、黃秀玲各交付賄選款項三千元，預備向翁美津、
林怡佳、劉政判各交付賄賂三千元等犯行之依據；並就鄭志哲在
警詢時所述交付賄賂予張主德之時間，向胡安國買票所剩三千元
轉向劉麗雲賄選時，有無墊款，及曾稱交予張主德、楊劉摘、胡
安國等錢係慰問金或急難救助金各等語，暨上訴人以鄭志哲前揭
於警詢之供述，辯稱伊與鄭志哲、林添丁等無賄選之犯意聯絡云
云，究如何之均不足採信，亦在理由中詳加說明指駁。此係事實
審法院採證認事之職權行使，既未違反經驗法則或論理法則，要
難徒憑不同之評價，遽指違法。茲上訴意旨對原審之論斷，究有
何違背法令之情形，並未依據卷內資料具體指摘，仍執陳詞，就
原判決已說明之事項，再漫為事實之爭執，自非適法之第三審上
訴理由。而原判決就上訴人經由鄭志哲、林添丁交付之賄賂，已
說明足以動搖或影響有投票權人張主德、胡安國、劉麗雲、劉麗
玉、黃福生等前開選舉之投票意向，而認「該現金之交付、收受
與投票權為一定之行使間，具有對價關係」（見原判決第二九頁
第八行至次頁第八行），自屬已就前揭賄賂之交付與約使收賄者
為投票權一定行使間之對價關係，為明白之論述，乃上訴意旨竟
強指原判決未予說明，自非依據卷內資料執為指摘之上訴第三審
合法理由。再者，刑事訴訟之上訴制度，其允許受不利益判決之
被告得為上訴，乃在許其為自己之利益，請求上級法院救濟而設
，故被告不得為自己之不利益而提起上訴。上訴意旨所稱原判決
就楊劉摘、胡郭秀鑾、胡仲山、翁美津、林怡佳、黃志成、黃郁
珍、劉政判等部分，僅論上訴人以預備行求賄賂，未論以投票交
付賄賂罪，有不適用法則之違法云云，縱為可採，亦因此部分未
論上訴人以投票交付賄賂罪，對上訴人係屬有利，上訴意旨執此
指摘，顯係為其自己之不利益而提起上訴，要與被告為自己利益
請求救濟之上訴制度本旨相違，其此部分上訴自非合法。況原判
決就此部分之事實認定，與理由說明並無不相適合之矛盾可言，
上訴意旨故意斷取原判決之部分事實記載，執以指摘與理由矛盾
云云，亦顯非適法之第三審上訴理由。其餘上訴意旨所執各詞，
原判決或已在理由中論斷綦詳，並無上訴意旨所指之違法情形；
或係以自己主觀之說詞，就原審採證認事之職權行使或與犯罪構
成要件無涉之枝節漫為單純事實爭辯，依首開說明，均難認係上
訴第三審之適法理由。其上訴違背法律上之程式，應予駁回。
據上論結，應依刑事訴訟法第三百九十五條前段，判決如主文。
中    華    民    國  一○○  年    八    月   十一   日
                      最高法院刑事第三庭
                          審判長法官  謝  俊  雄  
                                法官  陳  世  雄  
                                法官  魏  新  和  
                                法官  徐  文  亮  
                                法官  吳  信  銘  
本件正本證明與原本無異
                                      書  記  官  
中    華    民    國  一○○  年    八    月   十五   日
                                                       s